【裁判字號】    92,訴,535
【裁判日期】    920731
【裁判案由】    偽造文書
【裁判全文】
臺灣板橋地方法院刑事判決                          九十二年度訴字第五三五號
    公  訴  人  臺灣板橋地方法院檢察署檢察官
    被      告  丁○○
    選任辯護人  薛松雨律師
                王玫珺律師
右列被告因偽造文書案件，經檢察官提起公訴（九十年度偵續一字第十六號），本院
判決如左：
    主  文
丁○○無罪。
    理  由
一、公訴意旨略以：被告丁○○係大旺建設股份有限公司（下稱大旺公司）之負責人
    ，曹阿煌（另行不起訴處分）為大旺公司之監察人，許永壽（另行不起訴處分）
    則為大旺公司之股東，彼等均為從事業務之人。緣被告丁○○與曹阿煌於民國八
    十八年底擬將大旺公司之盈餘新台幣（下同）五千三百萬元轉增資為股本，然為
    擔任大旺公司董事之乙○○、丙○○二人所反對；丁○○竟基於行使業務上文書
    登載不實之犯意，明知乙○○、丙○○二人均未參加董事會會議，乃偽造同年月
    日十六時召開之董事會會議紀錄，會議紀錄記載：「出席董事姓名：丁○○等二
    人」、「主席：丁○○、紀錄：許永壽」後，由被告丁○○持以行使向經濟部中
    部辦公室申請辦理變更登記，將大旺公司之資本額由三千五百萬元變更為八千八
    百萬元，並於八十九年一月四日核准變更登記在案，致生損害於乙○○、丙○○
    之權益及經濟部對公司變更登記管理之正確性。案經乙○○、丙○○訴請偵辦。
    因認被告丁○○所為涉犯刑法第二百十條、第二百十六條之行使偽造私文書罪嫌
    。
二、查本件依公訴意旨所載，被告丁○○係從事業務之人，「基於行使業務上文書登
    載不實之犯意」而為本件犯行，且按刑法第二百十條之所謂「私文書」乃以私人
    身分所制作之文書，而同法第二百十五條之所謂「業務上作成之文書」，則係指
    從事業務之人，本於業務上所作成之文書而言。是本件被告應係涉犯刑法第二百
    十五條、第二百十六條之行使業務登載不實文書罪嫌，惟起訴法條誤引為刑法第
    二百十條、第二百十六條之罪，自應更正，合先敘明。又本件公訴人認被告涉犯
    前開罪嫌，無非係以本件大旺公司董事三人丁○○、丙○○、乙○○，其中告訴
    人丙○○、乙○○並未參加當日董事會等情，業據其二人陳述明確在卷，至被告
    丁○○本人實際上亦未出席，亦據其供述在卷；是以本件該董事會實際上並無任
    一董事實際出席，應足認定；然該次董事會會議紀錄中，記載有董事二人出席，
    顯與實際出席狀況有所不同，而所記載內容又係對於該董事會是否有效召開並進
    行決議之事有所影響，故相關董事會紀錄確屬偽造，已臻明確。而丁○○犯行部
    分，審酌會計、繕寫打字人員相關證詞，以及會議記錄若無公司負責人審核同意
    、或提供原稿，顯無從自行創設相關內容等節，故被告辯稱係全部授權趙建崇、
    吳美麗二人進行處理，顯與常情不符，另斟酌吳美麗於偵查中稱丁○○曾告知要
    轉增資相關之情事，與被告丁○○為公司實際負責之相關情況，足以認定其為本
    件偽造相關會議記錄之實際指揮者，相關人員僅為依指示行事，為其論據。
三、按犯罪事實應依證據認定之，無證據不得推定其犯罪事實，刑事訴訟法第一百五
    十四條定有明文。而所謂證據，係指足以證明被告確有犯罪行為之積極證據而言
    ，該項證據須適於為被告犯罪之證明者，始得採為斷罪之資料（參照最高法院六
    十九年臺上字第四九一三號判例要旨）。又按認定犯罪事實所憑之證據，必須達
    於一般人均可得確信其為真實之程度，而無合理之懷疑存在時，始得據為被告有
    罪之認定，倘若犯罪事實之證明尚未達此一程度，仍有合理之懷疑存在，則應為
    被告有利之推定，仍不能遽為被告有罪之判斷，此亦為刑事訴訟法第一百五十四
    條，犯罪事實應依證據認定之證據裁判原則，及因保障被告人權，無罪推定原則
    之所在（參見最高法院七十六年度臺上字第四九八六號判例、九十一年度臺上字
    第三九號刑事判決等意旨）。
四、訊據被告丁○○固不否認大旺公司於八十八年十二月十五日十六時大旺公司實際
    上並未召集董事會等情，惟堅詞否認有何業務上登載不實文書之犯行，辯稱：董
    事會會議紀錄係會計師事務所自己製作的，伊並沒有授權，辦理增資登記事宜伊
    公司是包裹式的交給會計師去處理，且係由伊公司會計室小姐負責與他們聯繫，
    伊並不清楚，伊只是根據股東會開會的結果把印章交出來辦理增資登記而已，伊
    並沒有看過董事會會議紀錄，也不知道會把伊在公司的印章拿來蓋在董事會會議
    紀錄上，本次增資目的是節稅，大家都有好處，伊沒有必要去偽造等語。
五、經查：
  (一)大旺公司於八十八年十二月十五日並未召開董事會，業據被告供承在卷，核與告
    訴人丙○○、乙○○指述情節相符，是大旺公司向經濟部中部辦公室申請辦理增
    資變更登記所附之董事會會議紀錄係屬登載虛偽不實內容之文書，固堪以認定，
    惟大旺公司係委由甲○○會計師辦理向經濟部中部辦公室申請增資變更登記，有
    大旺公司公司登記全卷影本在卷可查，證人甲○○在本院審理時證稱：因為當年
    度大旺公司有盈餘所以必須要分配，在提出資本額變更登記申請前，伊只有跟大
    旺公司的吳美麗說要有股東會的會議紀錄，並沒有說要董事會會議紀錄，後來在
    申請時我們是根據經濟部所規定應檢附的資料，再告訴吳美麗請他傳真一份簡單
    的股東會會議紀錄，我們事務所再繕打，我們並沒有求證是否有召開董事會，只
    是根據經濟部規定的流程直接繕打，因為一般的中小企業都是同一天召開股東會
    及董事會，伊那時是想股東會都同意了應該不會有什麼問題，所以就直接做了董
    事會會議紀錄，因為會計師只是查核帳載有無盈餘可分配當時沒有想到那麼多。
    後來伊請伊事務所的小姐把所有的申請應附文件交給吳小姐蓋章，伊並有告知被
    告有製作董事會會議紀錄，伊是想說蓋章的時候他們自己再看就可以了，送件是
    由我們事務所的小姐辦理，伊不清楚有誰在場等語（見本院九十二年五月十五日
    訊問筆錄）；另證人即會計師事務所職員黃郁欣證稱：辦理大旺公司增資的文件
    是由伊送去該公司的，由他們是拿印章給伊在文件蓋用印文，因大旺公司告訴伊
    事務所股東會已通過，伊事務所就照著繕打，伊並不知道董事會實際上有無召開
    等語（見偵續字卷第七六頁、七七頁正面）；又證人吳美麗證稱：被告及許永壽
    的印章都是放在公司內，要用時再向被告拿取，伊是看到股東會會議紀錄後即通
    知會計師，辦理增資的文件是會計師事務所的黃小姐拿來，伊向被告拿印章後交
    給黃小姐蓋用，因文件太多了，伊並沒有看，且也不知道要蓋印在何處，就由他
    自己蓋等語（見偵續字卷第六四頁、六五頁）；再參以證人甲○○與被告並不熟
    識，復未參與當日之股東會，對被告與告訴人間不和之情亦毫無所悉，致有如此
    之疏忽，尚合於常理；且甲○○身為會計師又係高級知識份子，與雙方均無任何
    關係，要無為賺取區區二萬五千元之費用，亦涉入本件偽造文書案件。則參互以
    觀，被告辯稱並未看過前開董事會會議紀錄，亦未授權製作等語，應堪採信。
  (二)又公訴人雖認會議記錄若無公司負責人審核同意或提供原稿，顯無從自行創設相
    關內容，是被告辯稱係全部授權趙建崇、吳美麗二人進行處理，顯與常情不符。
    惟查，前開董事會會議紀錄之重點即在於討論事項，而該議決內容係與股東會議
    決議內容相關，依股東會既已決議「．．．依本會議決議(一)盈餘分配依本公司章
    程股東紅利千分之九百九十九，員工紅利千分之一，訂於八十八年十二月十八日
    為發放現金員工紅利新台幣肆萬玖仟伍佰伍拾元正，盈餘轉增資新台幣伍仟參佰
    萬元正．．．」，有股東會議紀錄原稿影本一份在卷可查（見偵字卷第五三、五
    四頁），而辦理申請變更登記之會計師事務所則依其查核帳冊結果本於專業將之
    繕打為「．．．盈餘分配依本公司章程提列股息壹分計參佰伍拾萬元正及分派股
    東紅利肆仟玖佰伍拾萬，員工紅利肆萬玖仟伍佰伍拾元，訂於八十八年十二月十
    八日為發放現金員工紅利新台幣肆萬玖仟伍佰伍拾元正，股東紅息及紅利轉增資
    新台幣伍仟參佰萬元正．．．」，亦有附於大旺公司公司登記卷內之股東會會議
    紀錄在卷可查，徵諸常情，董事會僅係實際發行新股之執行機關，則會計師本於
    股東會決議內容繕打執行層面議決「本公司擬定八十八年十二月十八日為除權基
    準日，將應分派股息新台幣參佰伍拾萬元，股東紅利新台幣肆仟玖佰伍拾萬元，
    共計新台幣伍仟參佰萬元整，轉作資本」，實無創設相關內容之可言。且大旺公
    司就盈餘如何分配始能達到最大收益，本會先行徵詢會計師之意見，而本件大旺
    公司即係依會計師甲○○之意見召開股東會議決議盈餘轉增資以憑辦理相關增資
    登記程序，是縱使證人吳美麗在偵查中證稱被告曾告知要轉增資相關之情事，然
    亦難以此而認定被告涉犯本件偽造文書犯行。
六、綜上所述，被告在本院審理時既堅詞否認有何偽造董事會會議紀錄之犯行，且並
    無任何證據足資認定該不實之董事會會議紀錄確係出自被告之授意所製作，參諸
    前揭說明，公訴人認被告涉犯上開罪嫌，稍嫌遽斷。此外，復查無其他積極證據
    ，足資證明被告有何偽造文書之犯行，是既不能證明被告此部分之犯罪，依法自
    應為被告無罪之諭知。
據上論斷，應依刑事訴訟法第三百零一條第一項前段，判決如主文。
本案經檢察官魏正杰到庭執行職務
中      華      民      國    九十二    年      七      月    三十一    日
                                      臺灣板橋地方法院刑事第六庭
                                          法  官  王  士  珮
右正本證明與原本無異。
如不服本判決，應於判決送達後十日內，向本院提出上訴狀。
                                          書記官  程  欣  怡
中      華      民      國    九十二    年      七      月    三十一    日


司法院資訊處製作；財團法人民間司法改革基金會備份。
